臺灣高等法院民事判決
110年度上易字第701號
上  訴  人  郭新政  


訴訟代理人  劉育年律師
被上訴人    田金蓮  

訴訟代理人  王怡惠律師
            許仲勛律師
上列當事人間請求損害賠償等事件，上訴人對於中華民國110年3
月17日臺灣臺北地方法院109年度訴字第4165號第一審判決提起
一部上訴，本院於110年11月10日言詞辯論終結，判決如下：
    主      文
上訴駁回。
第二審訴訟費用由上訴人負擔。
    事實及理由
一、上訴人主張：被上訴人於民國108年5月10日在臉書「羅淑蕾
    （蕾蕾開講歡迎您來講！！）」粉絲團（下稱系爭臉書粉絲
    團）同日發布之標題為【三張台支的真相】之貼文（下稱系
    爭貼文）下方留言處，張貼如附表編號1-6所示之文字（下
    稱系爭言論），侵害伊之名譽權，致伊精神痛苦，伊得請求
    被上訴人分別賠償如附表「上訴人請求賠償金額」欄所示非
    財產上之損害，合計新臺幣（下同）94萬元。爰依民法第18
    條第2項、第184條第1項前段、第195條第1項規定，請求被
    上訴人給付94萬元，並加計法定遲延利息等語（未繫屬本院
    部分，不予贅述）。
二、被上訴人則以：伊因上訴人前以【誰摔死了李新】之一系列
    影片影射伊及訴外人蕓賞珠寶有限公司，與上訴人前男友即
    訴外人李新死亡有所關聯，伊為澄清此事始透過複製訴外人
    即前議員李新辦公室主任楊立所撰寫之文章，而於108年5月
    10日在系爭貼文下方留言張貼系爭言論，並無侵害上訴人名
    譽權之故意、過失。且楊立係李新多年貼身助理及辦公室主
    任，伊向楊立詢問後張貼系爭言論，已善盡查證義務而有相
    當理由確信系爭言論之內容為真實。上訴人與訴外人即知名
    藝人盛竹如共同拍攝前述系列影片共9集上傳網路，出版「
    誰摔死了李新」書籍，並成立「誰摔死了李新」臉書粉絲專
    頁，又曾經參選高雄市區域立法委員，可知上訴人已屬政治
    人物及公眾人物，系爭言論並非單純僅涉其私德，伊所為系
    爭言論非屬侵害上訴人名譽權之言論，不構成侵權行為等語
    置辯。
三、上訴人於原審主張被上訴人以如附表編號1-7所示言論侵害
    其名譽權，聲明請求㈠被上訴人應給付上訴人100萬元本息。
    ㈡被上訴人應將系爭言論刪除。㈢被上訴人應以如原判決附件
    所示之方式及內容刊登對於上訴人之道歉啟事。㈣願供擔保
    ，請准宣告假執行。原審為上訴人一部勝訴、一部敗訴之判
    決，即就如附表編號7所示言論部分，判命被上訴人給付上
    訴人6萬元及自109年7月25日起至清償日止，按年息5%計算
    之利息，駁回上訴人其餘之訴。上訴人就其敗訴部分不服提
    起一部上訴（即就如附表編號1-6所示系爭言論部分上訴，
    請求被上訴人給付94萬元本息，其餘部分未據聲明不服；另
    被上訴人就其敗訴部分，即附表編號7所示系爭言論部分，
    於提起上訴後復撤回上訴，見本院卷第35頁，均告確定），
    上訴聲明：
　㈠原判決關於駁回上訴人後開第二項之訴部分廢棄。
　㈡被上訴人應再給付上訴人94萬元及自起訴狀繕本送達之翌日
    起至清償日止，按年息5%計算之利息。
　　被上訴人答辯聲明：上訴駁回。
四、上訴人主張被上訴人於108年5月10日在系爭臉書粉絲團同日
    發布之系爭貼文下方留言處，張貼如附表編號1-6所示系爭
    言論等語，業據提出與其所述相符之系爭臉書粉絲團截圖畫
    面為證，且為被上訴人所不爭執（見原審卷第17-39頁、本
    院卷第72頁），堪信屬實。
五、上訴人復主張被上訴人張貼之系爭言論已不法侵害其名譽權
    ，其得依民法第18條第2項、第184條第1項前段、第195條第
    1項規定，請求被上訴人賠償非財產上損害94萬元本息等語
    ，則為被上訴人所否認，並以前詞置辯。經查：
　㈠按言論自由為人民之基本權利，有促進民主政治發展、實現
    多元社會價值之功能。對於涉及公眾事務領域之事項，個人
    名譽對言論自由固應為相當程度之退讓，然非謂其名譽權即
    不受保障。又按大法官釋字第509號解釋闡釋人民言論自由
    之基本權利應受最大限度之維護，但為兼顧對個人名譽及公
    共利益之保護，法律得對言論自由依其傳播方式為合理之限
    制。刑法第310條第1項及第2項之誹謗罪係保護個人法益而
    設，同條第3項前段規定係對言論內容與事實相符者予以保
    障。行為人雖不能證明言論內容為真實，但依其所提證據資
    料，認為行為人有相當理由確信其為真實者，即不能以誹謗
    罪之刑責相繩。旨在衡平憲法所保障之言論自由與名譽等基
    本人權而為規範性之解釋，屬因基本權衝突所為具有憲法意
    涵之法律原則，為維護法律秩序之整體性，就違法性價值判
    斷上趨於一致，在民事責任之認定上，亦應考量上開解釋所
    揭櫫之概念及刑法第310條第3項、第311條除外規定，作為
    侵害名譽權行為阻卻不法事由之判斷準據。又言論可分為「
    事實陳述」及「意見表達」，前者有真實與否之問題，具可
    證明性，行為人倘就事實陳述之言論，經合理查證，且依查
    證所得資料，有相當理由確信其為真實者，縱事後證明所言
    與事實不符，亦不能令負侵權行為之損害賠償責任；倘依行
    為人所舉客觀事證，足認於發表該言論當時，有相當理由確
    信其為真實者，亦同，而意見表達之言論，乃行為人表示自
    己之見解或立場，屬主觀價值判斷之範疇，無真實與否可言
    ，行為人對於可受公評之事，如未使用偏激不堪之言詞而為
    意見表達，可認係善意發表適當評論者，不具違法性，非屬
    侵害他人之名譽權，亦不負侵權行為之損害賠償責任。
　㈡觀諸附表編號1-4所示言論，乃指涉上訴人係騙子，且以「真
    正學歷只有高職畢業」、「專門騙男人」等事實陳述指稱上
    訴人對於其學歷及歷次感情均係以說謊方式達其目的、騙取
    財富，並稱曾有上訴人某前任男友送豪宅以求與上訴人分手
    ，而被甩掉的某任男友是最幸運的等語，暗指上訴人歷任男
    友遭上訴人折磨、受有痛苦。此外，附表編號5-6所示言論
    ，則係指摘上訴人逼迫李新打官司、讓出市議員位置，並要
    求讓上訴人跟著市議會出訪俄羅斯，並有指摘上訴人威脅李
    新不准分手，使李新憂鬱症更加嚴重並因而走上絕路等陳述
    ，客觀上將使人認為上訴人有介入李新議員工作、脅迫李新
    等行為。衡情，系爭言論足使社會上對上訴人之評價有所貶
    損，上訴人此部分主張，尚非無據。
　㈢惟證人楊立於原審結證稱：附表編號1至7之言論均為伊所寫
    ，是伊先前回覆給別人之內容。被上訴人曾經致電詢問伊可
    否將伊之文章轉貼，伊同意，故伊即以LINE傳送附表編號1-
    7之言論予被上訴人。伊自82年9月就認識李新，也因為上訴
    人與李新交往而認識上訴人，早年伊與李新是同事關係，後
    來伊從87年12月開始，直到李新於106年去世止，都是擔任
    李新的助理。李新先前因為要跟上訴人分手而承受很大的壓
    力，伊有安慰李新，過程中李新陸續跟伊講過上訴人的事，
    附表編號1-6所示言論（即系爭言論）所指之事，都是李新
    親口跟伊說的，而附表編號5所示言論提到「李新打電話給
    議長」，當時李新與議長吳碧珠通電話之時，伊就在李新旁
    邊等語（見原審卷第172-174頁），可知系爭言論內容確係
    由楊立所撰寫，經被上訴人自他處知悉後向楊立詢問，得楊
    立同意提供予被上訴人轉貼，而楊立則係自李新處聽聞系爭
    言論之內容。審酌楊立係李新數十年之貼身助理，衡情對李
    新與上訴人之事知之甚詳，復依楊立證稱：所有李新的朋友
    、家人都知道伊與李新的關係，所以李新出事他們當然會來
    問伊，尤其是上訴人貼了那些影片（指【誰摔死了李新】影
    片）之後，伊要回答很多人的相關詢問，是因為伊與李新關
    係密切等語（見同上卷第175頁），則被上訴人因知悉楊立
    與李新之密切關係，能貼身觀察李新情況，並自李新處獲得
    相關第一手訊息，乃向楊立詢問後取得系爭言論內容，並張
    貼系爭言論，既係向楊立親自詢問、求證所得，且上訴人自
    述被上訴人於其自訴上訴人妨害名譽案件中（案列本院110
    年度上易字第1130號，下稱本件刑事判決或訴訟），陳稱除
    向楊立詢問並取得系爭言論外，另向訴外人即李新生前助理
    劉淑玲求證，並參考報章雜誌寫的內容等語，並有本件刑事
    判決可參（見本院卷第426、154頁），堪認被上訴人所為系
    爭言論之事實陳述，業經合理查證，尚非空言指摘，惡意捏
    造。況被上訴人亦於系爭貼文下方敘明：「這則是李新25年
    最貼近的助理楊立先生寫的，大家看看楊立如何形容郭新政
    的，郭卻不敢去回應楊立」等語，有系爭臉書粉絲團截圖畫
    面可憑（見原審卷第105頁），可知被上訴人已說明系爭言
    論之來源與依據，以供對質與查證，縱認被上訴人不能證明
    言論內容為真實，然依其提供證據足認其已就系爭言論進行
    合理查證，且依查證所得資料，有相當理由確信其為真實，
    揆諸前揭說明，自不應令被上訴人負侵權行為之損害賠償責
    任。上訴人主張被上訴人就系爭言論僅向楊立詢問，未盡查
    證之義務云云（見本院卷第426頁），並非可採。
　㈣又系爭言論除事實陳述外，亦包含意見表達部分，惟如前述
    理由，被上訴人以系爭言論發表對上訴人之主觀價值判斷，
    既經合理查證，有相當理由確信其為真實，亦不應使其負侵
    權行為之損害賠償責任。況上訴人為知名公眾人物，並曾參
    選立法委員等節，此有上訴人臉書粉絲團截圖資料，及上訴
    人提供之報章對其所為報導資料可參（見原審卷第81、207-
    219頁），上訴人主張其感情、私生活之事係其私德領域問
    題等語，固非全然無據，然上訴人學歷是否真正、有無介入
    李新之議員工作、有無利用李新之議員身分參與議會之俄羅
    斯訪團等節，難謂與公共事務無涉。又上訴人私人感情部分
    ，在上訴人前揭臉書粉絲團表示參選立法委員時，自介是因
    其已故男友台北市議員李新而起心動念等語（見同上卷第81
    頁），將其參選一事與男友李新相結合，顯已主動使其感情
    問題成為公眾議題，是系爭言論指涉各節，均認已屬公共領
    域之議題，並非純屬上訴人私德範圍，被上訴人系爭言論可
    認係就可受公評之事善意發表適當評論，且上訴人就上開涉
    及公眾事務領域事項，其個人名譽對言論自由應為較高程度
    之退讓，並減輕被上訴人對於所陳述事實之合理查證義務，
    俾能健全民主政治正常發展，達成監督政府之目的，是被上
    訴人辯稱系爭言論業經合理查證，並無不法侵害上訴人名譽
    權等語，應屬有據。
　㈤至於被上訴人雖於本件刑事訴訟一審審理時稱不認識楊立等
    語（見本件刑事訴訟一審卷一第454頁），惟其前後文係「…
    …當時我有一個朋友給我看了一篇楊立對這個事件所作的評
    論，問我是否認識楊立，我說不認識他，後來有人叫我去問
    劉淑玲，劉淑玲是李新往生以前的貼身助理，我就跟她要了
    楊立的電話，我打去問楊立說這篇評論內容是否你寫的，他
    回答是，我問他可否把它貼出來……」等語，與楊立於原審證
    稱：「兩造我都認識，原告（即上訴人）是之前曾經與李新
    交往因此認識。被告（即被上訴人）是因為李新過世之後來
    靈堂，就見過那一次面，但是有與被告通過電話。」等語（
    見原審卷第172頁），互核被上訴人與楊立上開陳述，並無
    矛盾扞格之處，上訴人僅擷取被上訴人陳述中所稱不認識楊
    立及證人楊立證稱伊與兩造均認識之片斷陳述，指摘兩者說
    詞明顯矛盾，而稱被上訴人辯稱已盡合理查證義務，實屬狡
    辯云云（見本院卷第426、427頁），顯係斷章取義，故意曲
    解被上訴人與證人楊立之陳述，洵非可取。另上訴人主張其
    曾接受中天新聞台獨家專訪，於該專訪中清楚講述其與李新
    之交往過程、上訴人之學歷、購買高峰會房屋之源由及過程
    、白手起家致富之過程，依兩造纏訟多年等情，被上訴人應
    已知悉，卻仍發表與事實不符之言詞，顯見未盡任何查證義
    務云云（見同上卷第427、428頁），惟被上訴人就系爭言論
    已盡合理查證義務，理由業如前述，此不因其不採納立場對
    立之上訴人對自己之自述而有不同，且依前揭說明，被上訴
    人縱然不能證明系爭言論內容為真實，但依其所提證據資料
    ，足認其有相當理由確信為真實，仍不能認係不法侵害上訴
    人權利，上訴人此部分主張，仍非可取。
六、從而，上訴人依民法第18條第2項、第184條第1項前段、第1
    95條第1項規定，請求被上訴人給付94萬元，及自起訴狀繕
    本送達之翌日起至清償日止，按年息5%計算之利息，為無理
    由，不應准許。是則，原審所為上訴人敗訴之判決，並無不
    合（未繫屬本院部分，不予另贅）。上訴論旨指摘原判決此
    部分不當，求予廢棄改判，為無理由，應駁回其上訴。再本
    件事證已臻明確，兩造其餘之攻擊或防禦方法及所用之證據
    ，經本院斟酌後，認為均不足以影響本判決之結果，爰不逐
    一論列，附此敘明。
七、據上論結，本件上訴為無理由，爰判決如主文。
中　　華　　民　　國　　110 　年　　11　　月　　24　　日
                  民事第二十二庭
                      審判長法  官  張靜女
                            法  官  葉珊谷
                            法  官  范明達
正本係照原本作成。
不得上訴。
中　　華　　民　　國　　110 　年　　11　　月　　24　　日
  　　　　　　　　　　　　　書記官  余姿慧
附表：
編號 內容 上訴人請求賠償金額 001 關於郭新政：她是個騙子，真正學歷只有高職畢業!大學和EMBA都是在美國買的。 新臺幣15萬元 002 18歲進社會之後，專門騙男人，每換一個男人，財產就翻幾倍，因此致富。 新臺幣15萬元 003 她現在住的高峰會豪宅，就是前前前前任男友為了求她分手而送她的。 新臺幣15萬元 004 影片中珠寶詐騙案的中間人林松茂就是她前前任男友，她為了釣新哥而甩掉他，他是她歷任男友當中最幸運的。 新臺幣15萬元 005 她逼新哥幫她打官司，逼新哥讓出市議員的位置給她選，逼新哥幫她騙人，甚至新哥長皮蛇住院期間，她還逼新哥打電話給議長，允許她跟著議會的團出訪俄羅斯。新哥稍有不從，她就哭鬧威脅要讓新哥身敗名裂。 新臺幣15萬元 006 新哥一直希望和她分開，所以趁她出國買文憑的時候像逃難一樣搬去前妻家住。她知道之後一直威脅新哥，新哥無法答應，憂鬱症才變得更嚴重，終於走上絕路! 新臺幣19萬元 007 如果由我主觀評論，郭新政根本是個婊子、畜生、濫貨和混帳王八蛋。 (原判決判賠6萬元) 請求賠償金額總計  新臺幣100萬元